【裁判字號】    90,簡上,90
【裁判日期】    901017
【裁判案由】    執行異議之訴
【裁判全文】
臺灣士林地方法院民事判決  九十年度簡上字第九○號
    上  訴  人  乙○○
    被  上訴人  甲○○
右當事人間債務人異議之訴事件，上訴人對於中華民國九十年三月二十六日本院士林
簡易庭九十年度士小字第二五號第一審判決提起上訴，本院判決如左：
    主      文
原判決廢棄。
被上訴人在第一審之訴駁回。
第一、二審訴訟費用由被上訴人負擔。
    事      實
甲、上訴人方面：
一、聲明：
（一）原判決廢棄。
（二）被上訴人在第一審之訴駁回。
二、陳述：除與原審宣示判決筆錄所載者相同茲予引用外，補稱：
（一）本件兩造所訂經法院公證之租約中有關違約金部分，固據原審判決認定不能逕
      予強制執行，然核其事由，應係執行名義不符強制執行法第四條第一項第四款
      之規定，其救濟自應依同法第十二條所定聲明異議程序為之，最高法院四十三
      年度台上字第五二四號判例即同此旨，鈞院八十九年度執字第三七五七號強制
      執行事件（下稱：上開強制執行事件）之執行程序既無執行名義存在，被上訴
      人自無提起債務人異議之訴之餘地，是其提起本件訴訟，程序上即非適法，原
      審未駁回其訴，即非合法。
（二）原審訴訟進行中，上開強制執行事件之執行程序已於八十九年十一月十五日因
      上訴人收受鈞院執行處所核發之債權憑證而終結，被上訴人未於言詞辯論期日
      終結前，就此情事變更之結果依法變更其訴之聲明，原審即應以其訴無理由駁
      回。
乙、被上訴人方面：
一、聲明：請求駁回上訴。
二、陳述：除與原審宣示判決筆錄所載者相同茲予引用外，補稱：
          被上訴人向上訴人承租台北市士林區○○○路三七號地下室、一樓、二樓
          建物（下稱：系爭租賃物），並已依約在八十九年一月十五日前要將系爭
          租賃物之鑰匙交還上訴人，因此被上訴人並未違約，無庸給付違約金，當
          時是上訴人拒收鑰匙，並經由律師一直與被上訴人商談續租條件，雙方談
          了數月無結果之後，上訴人竟突然向鈞院以上開強制執行事件聲請對被上
          訴人強制執行，並指被上訴人違約，要求給付違約金，並不合理。
    理      由
壹、程序方面：
一、本件係關於財產權之訴訟，且訴訟標的金額為新台幣（下同）三十萬二千五百元
    ，依民事訴訟法第四百二十七條第一項之規定，應適用簡易訴訟程序，且原審亦
    依該程序審理，並無違誤，合先敘明。
貳、得心證之理由：
一、本件被上訴人主張其向上訴人承租系爭租賃物，並於租約約定（就地下樓及一樓
    部分簽訂一份租約，二樓部分另簽訂一份租約）租期均於八十九年一月十四日屆
    滿，二份租約分別經鈞院公證處八十七年度公字第一八○六六、一八○六七號公
    證，並製有公證書，嗣被上訴人業於八十九年一月十五日前依約要將系爭租賃物
    之鑰匙交還上訴人，惟上訴人拒收鑰匙，並經由律師一直與被上訴人商談續租條
    件，雙方談了數月無結果之後，上訴人突然向本院以上開強制執行事件聲請對被
    上訴人強制執行，並指被上訴人違約，要求給付違約金，實則被上訴人並未違約
    ，無庸給付違約金，為此爰依強制執行法第十四條第二項之規定，訴請撤銷上開
    強制執行事件關於上訴人聲請被上訴人給付違約金三十萬二千五百元部分所為之
    強制執行程序等語。
二、上訴人則以上開強制執行事件之執行名義不符強制執行法第四條第一項第四款之
    規定，該執行程序既無執行名義存在，被上訴人自無提起債務人異議之訴之餘地
    ，其救濟應依同法第十二條所定聲明異議程序為之，被上訴人提起本件訴訟，並
    非適法，且原審訴訟進行中，上開執行程序已於八十九年十一月十五日因上訴人
    收受本院執行處就上開強制執行事件所核發之債權憑證而終結，被上訴人未於言
    詞辯論期日終結前，就此情事變更之結果依法變更其訴之聲明，原審即應以其訴
    無理由駁回等語置辯。
三、按執行名義無確定判決同一之效力者，於執行名義成立前，如有債權不成立或消
    滅或妨礙債權人請求之事由發生，債務人亦得於強制執行程序終結前提起異議之
    訴，強制執行法第十四條第二項定有明文。該條所定債務人異議之訴，係以排除
    執行名義之執行力為目的，因此起訴時執行程序雖尚未終結，惟判決確定之前執
    行程序業已終結者，亦無阻止強制執行之實益，仍不得提起本訴，參照最高法院
    二十六年度渝上字第八二三號判例要旨：第三人主張就執行標的物，有足以排除
    強制執行之權利，提起異議之訴時，執行程序尚未終結，而在訴訟進行中執行程
    序已終結者，如該第三人未依舊民事訴訟法第二百五十六條第三款、第四百四十
    三條第一項之規定，以他項聲明代最初之聲明，自不能不將其訴駁回，即同此意
    。經查，上開強制執行事件執行結果，執行法院依強制執行法第二十七條之規定
    於八十九年十一月十三日核發債權憑證，並在八十九年十一月十五日送達債權人
    （即上訴人）收執，該強制執行程序即已終結，被上訴人提起之本件訴訟已失其
    實益，惟被上訴人於本院言詞辯論程序終結前，仍未依現行民事訴訟法第二百五
    十五條第一項第四款之規定，以他項聲明代最初之聲明，參照上開條文及判例意
    旨，自應駁回其訴。至於被上訴人是否因違反兩造簽訂之租約而應給付上訴人違
    約金？核與本院上開認定不生影響，本院不予審究，是被上訴人聲請訊問證人邱
    淑倩關於被上訴人已依約點交系爭租賃物，經斟酌後認無必要，附此敘明。
四、末按「：：。查本件兩造所訂之公證租約第八條內載，承租人違約情形，既不能
    依該公證書予以證明，則上訴人是否違約，自無從遽行斷定，顯與強制執行法第
    四條第四款所定之執行名義，須以依公證書可證明債權人得請求給付一定數量之
    金錢等為限之情形不符，自不得遽予強制執行，執行法院逕依被上訴人聲請，就
    其所主張之違約金予以強制執行，固屬違法，然上訴人不於強制執行程序終結前
    ，向執行法院聲明異議，竟提起執行異議之訴，揆諸上開規定，究有未合，原審
    維持第一審所為上訴人敗訴之判決，駁回其上訴，尚無不當，上訴人提起上訴，
    非有理由。」最高法院四十三年度台上字第五二四號判例著有明文。從而，縱使
    上開強制執行程序尚未終結，然而上開強制執行事件所據以執行之公證書倘非合
    法之執行名義，被上訴人亦僅得以此向執行法院聲明異議，仍不得以此為由，提
    起本件債務人異議之訴。
五、從而，被上訴人本於強制執行法第十四條第二項之規定，訴請撤銷上開強制執行
    事件關於上訴人聲請被上訴人給付違約金三十萬二千五百元部分所為之強制執行
    程序，為無理由，不應准許。原審判命上開強制執行事件關於上訴人聲請被上訴
    人給付違約金三十萬二千五百元部分所為之強制執行程序應予撤銷，自有未洽。
    上訴意旨指摘原判決不當，求予廢棄改判，為有理由。自應由本院予以廢棄改判
    如主文第二項所示。
六、據上論結，本件上訴為有理由，依民事訴訟法第四百三十六條之一第三項、第四
    百五十條、第七十八條，判決如主文。
中      華      民      國    九十      年      十      月      十七    日
                            臺灣士林地方法院民事第三庭
~B審判長法官  洪英花
~B法      官  洪慕芳
~B法      官  蔡文育
右為正本係照原本作成。
本件不得上訴。
中      華      民      國    九十      年      十      月    二十二    日
~B法院書記官  黃瑞華


司法院資訊處製作；財團法人民間司法改革基金會備份。
